【裁判字號】    96,易,1478
【裁判日期】    970808
【裁判案由】    詐欺
【裁判全文】
臺灣桃園地方法院刑事判決              96年度易字第1478號
公  訴  人  臺灣桃園地方法院檢察署檢察官
被      告  乙○○
                    之2
上列被告因詐欺案件，經檢察官提起公訴（95年度偵字第7275號）
及移送本院併辦（96年度偵緝字第542號），本院判決如下：
    主  文
乙○○幫助意圖為自己不法之所有，以詐術使人將本人之物交付
，處有期徒刑肆月，如易科罰金，以銀元參佰元（即新臺幣玖佰
元）折算壹日，減為有期徒刑貳月，如易科罰金，以銀元參佰元
（即新臺幣玖佰元）折算壹日。
    事  實
一、乙○○明知金融帳戶為個人理財工具，申請開設金融帳戶並
    無任何特殊之限制，一般民眾皆可以存入最低開戶金額之方
    式申請之，且一個人可以在不同之金融機構申請多數之存款
    帳戶使用，取得甚易，並知悉時下以電話詐騙促使被害人以
    操作銀行自動付款機而詐取金錢之行為甚為猖獗，且廣為媒
    體報導，並經政府有關機關呼籲，不要受騙。依一般人之社
    會生活經驗，申辦貸款無需提供銀行存摺、提款卡及提款卡
    密碼供他人使用，苟他人不以自己名義申請開戶，卻向不特
    定人蒐集大量之帳戶使用，其目的極可能利用該帳戶供作非
    法詐財之用，又對提供帳戶供他人使用雖無必然遭該他人利
    用為遂行詐欺犯罪之確信，竟仍以該他人縱持以犯罪亦不違
    本意，而基於幫助他人為詐欺犯罪之不確定犯意，於民國94
    年12月7 日前某日，將己之前申辦之復華商業銀行（現已改
    稱元大商業銀行）平鎮分行帳號第0000000000000 號帳戶存
    摺、提款卡、提款卡密碼等物提供給不詳姓名年籍之成年人
    ，任由該人所屬詐欺集團成員使用，嗣該詐欺集團成員共同
    基於意圖為自己不法所有之概括犯意聯絡，為下列詐欺犯行
    ：(1)於94年12月7 日前某日，該詐欺集團成員在網路上刊登
    不實交友訊息，佯稱必須入會並繳交會員費為由，誘使甲○○信以為真，陷於錯誤而依指示於94年12月7 日晚間7 時許
    ，在新竹市○區○○路1 段522 號臺北富邦商業銀行自動櫃
    員機，匯款新臺幣（下同）4988元至上開乙○○帳戶；(2)於
    94年12月7 日前某日，該詐欺集團成員以電話向丁○○佯稱
    為丁○○之友人，並向丁○○借款，致丁○○信以為真而陷
    於錯誤，於94年12月7 日（併辦意旨書誤載為8 日）在臺南
    縣佳里鎮某自動櫃員機轉帳8998元至乙○○之上開帳戶內；
    (3)於94年12月7 日，由不詳姓名年籍自稱「小衣」之詐欺集
    團成員，在網路聊天室內向丙○○佯稱欲進行援交，但須由
    「小衣」之大哥進行身分確認，致丙○○信以為真而陷於錯
    誤，依該名自稱大哥的詐欺集團成員指示，於94年12月10日
    （併辦意旨書誤載為17日）至臺北市古亭捷運站旁之中國信
    託銀行自動櫃員機轉帳3001元至乙○○上開帳戶中，上開款
    項旋遭提領一空。嗣因甲○○、丁○○、丙○○匯款後，發
    覺有異而報警查悉上情。
二、案經新竹市警察局第二分局報請臺灣桃園地方法院檢察署檢
    察官偵查起訴及移送本院併辦。
    理  由
一、證人甲○○、丁○○、丙○○於警詢時所為之證言，雖屬審
    判外之陳述，惟按當事人、代理人或辯護人於法院調查證據
    時，知有第159 條第1 項不得為證據之情形，而未於言詞辯
    論終結前聲明異議者，視為有前項之同意，刑事訴訟法第15
    9 條之5 第2 項定有明文。是上開證人於警詢所為之證詞未
    經公訴人及被告於本院言詞辯論終結前聲明異議，並經本院
    審酌上開證詞認為適當，自均得採為證據。又本案所引用之
    其餘卷證資料，均未經公訴人或被告爭執證據能力，且並無
    證據可認係公務員違法取得之情形，自均得作為本案證據，
    核先敘明。
二、訊據被告乙○○矢口否認有何提供帳戶供他人使用之幫助詐
    欺犯行，並辯稱：我是在94年12月間見報上刊登的貸款小廣
    告，而依報載的電話與自稱「陳先生」之人聯絡，「陳先生
    」叫我把我的身分證影本、帳戶存摺、提款卡、提款卡密碼
    給他，要辦理國泰世華銀行的貸款，他怕貸款下來我沒有付
    手續費給他，說錢貸下來要撥入該帳戶，所以要我的帳戶資
    料云云。經查：
  (一)被告於94年12月間某日將其之前申辦之復華銀行平鎮分行帳
    號第0000000000000 號帳戶存摺、提款卡、提款卡密碼交付
    給年籍姓名不詳之人等情，業據被告供述不諱，而被害人甲○○、丁○○、丙○○遭詐騙集團詐騙之情形，業經證人即
    被害人甲○○於警詢中證稱：我在94年12月7 日夜間7 時許
    ，因為誤信網路聊天室的交友訊息，而一時不察依指示在新
    竹市○區○○路1 段522 號臺北富邦商業銀行的自動櫃員機
    匯款4988元至0000000000000 號帳戶內等語（95年度偵字第
    7275號卷第12頁）、證人即被害人丁○○於警詢中證稱：對
    方打電話來向我說是我朋友，要向我借錢，我覺得聲音跟我
    朋友很像，所以匯款8998元到對方指定的帳戶，我是在臺南
    縣佳里鎮以提款機轉出上開款項的等語（95年度偵字第2030
    1 號卷第4 頁）、證人即被害人丙○○於警詢中證稱：我在
    94年12月7 日上網到成人聊天室聊天，有個女子化名「小衣
    」和我搭訕，說要援交，因為我之前曾被1 個女的以援交名
    義詐騙2000元，「小衣」說認識該名女子，我為了把2000元
    要回來，所以把手機號碼給「小衣」，「小衣」後來說錢要
    不回來，但可以免費幫我服務1 次，我就答應她，約在古亭
    捷運站旁中國信託銀行提款機見面，她說她大哥會跟我聯絡
    確認身分，叫我去提款機操作，我依指示去做，發現我匯了
    3001元，後來又被小衣的大哥騙，再匯了2 萬7000元，我匯
    3001元那筆是到乙○○的帳戶等語（95年度偵字第17693 號
    卷第4 至7 頁），復有復華商業銀行復平字第0940000303號
    函附被告之復華商業銀行平鎮分行帳號第0000000000000 號
    帳戶往來交易明細、臺北富邦銀行匯款單各1 份（95年度偵
    字第7275號卷第17至20頁）、復華銀行跨行轉帳交易明細表
    1 紙（95年度偵字第20301 號卷第8 頁）、被害人丙○○郵
    局存摺影本1 份（95年度偵字第17693 號卷第9 、10頁），
    足認上開被害人甲○○、丁○○、丙○○確係遭詐騙集團成
    員詐騙，而甲○○、丁○○分別於94年12月7 日，丙○○於
    94年12月10日匯款至被告之復華商業銀行帳戶內無訛。
  (二)被告辯稱僅是為辦貸款而將帳戶交付他人云云，查被告於本
    院審理中既辯稱該名自稱「陳先生」係要為其申辦國泰世華
    銀行之貸款，要其提供帳戶供撥款使用等情，並提出類似之
    報紙貸款廣告影本在卷足稽，惟被告如真係要透過「陳先生
    」向國泰世華銀行貸款，自應申辦國泰世華銀行之帳戶作為
    貸款核撥、還款使用，而非使用其他銀行之帳戶，被告辯稱
    「陳先生」為向國泰世華銀行貸款而向被告索取其復華商業
    銀行帳戶資料，顯非合常情。再者，被告於本院審理中先辯
    稱：該帳戶交付給「陳先生」之目的係「陳先生」擔心貸款
    下來我不付手續費云云（本院易字卷第75頁），又辯稱：辦
    理貸款要押證件，要押身分證影本、存摺、提款卡云云（本
    院易字卷第111 頁），前後所辯已有不同，且依常理，向銀
    行貸款不需提供個人其他家銀行之提款卡及提款卡密碼作為
    身分審核之用，被告於案發當時年約三十餘歲，亦有足夠之
    社會經驗，被告於本院審理中亦自承曾有向銀行申辦過貸款
    ，但沒有審核通過等語，顯見被告已知悉向銀行貸款之手續
    不需提供個人所申辦其他家銀行存摺、提款卡及密碼供撥款
    或身分審核，卻仍交付其申辦之復華商業銀行帳戶存摺、提
    款卡及密碼予不認識之人，益徵被告並非基於貸款之目的而
    提供其復華商業銀行帳戶存摺、提款卡及密碼予他人使用。
    而被告另辯稱：我帳戶資料寄過去後，對方說還要手續費6
    萬元，我沒有匯，2 天後我就將存摺掛失云云（本院審易卷
    第20頁），然查被害人甲○○、丁○○、丙○○於94年12月
    7 日即遭到詐騙，被告顯係於94年12月7 日以前即將帳戶資
    料交給他人使用，被告遲至94年12月12日始向復華商業銀行
    辦理掛失手續，有元大商業銀行平鎮分行復平字第09600002
    56號函在卷可參（本院審易卷第36頁），亦非如被告所辯於
    2 天後即向銀行掛失等情，被告上開所辯係為貸款之用而將
    其申辦之復華商業銀行帳戶交給「陳先生」云云，顯為卸責
    之詞，難為本院所採。
  (三)復按金融存款帳戶，事關存戶個人財產權益之保障，與存戶
    之金融卡及密碼結合，其專屬性、私密性更形提高，除非本
    人或與本人具密切之關係者，難認有何理由可自由流通使用
    該存摺、提款卡及密碼，一般人亦均有應妥為保管存摺、提
    款卡及密碼，以防止被他人冒用之認識，縱有特殊情況偶有
    將存摺、提款卡及密碼交付他人之需，亦必深入瞭解其用途
    後再行提供以使用，恆係吾人日常生活經驗與事理；且金融
    帳戶為個人理財之工具，申請開設金融帳戶並無任何特殊之
    限制，一般民眾皆可以存入最低開戶金額之方式申請開戶，
    一個人可以在不同之金融機構申請多數之存款帳戶使用，並
    無何困難，此乃眾所週知之事實。且依一般人之社會生活經
    驗，若見有非親非故之人不以自己名義申請開戶，反而向他
    人蒐集金融機構帳戶，衡情當能預見蒐集金融帳戶者，係將
    所蒐集之帳戶用於從事財產犯罪。況觀諸現今社會上，詐騙
    者以蒐集之人頭帳戶，作為詐欺之轉帳帳戶，業經報章媒體
    時有批露，因此交付帳戶予非親非故之人，受讓人將持以從
    事財產犯罪，已屬一般智識經驗之人所能知悉或預見。被告
    對於向其蒐集本件帳戶資料之人，將持以作為詐欺取財犯罪
    之不法使用，亦顯然有所預見，其竟輕率將本件存摺、提款
    卡及密碼等帳戶資料提供予身分上不具密切關係之人，對於
    該持用其帳戶資料之人果真用以作為詐欺取財之轉帳工具，
    顯然亦不違背被告之本意，本件雖查無積極證據證明被告與
    該蒐集其帳戶之人有何共同實施詐欺犯行之手段施用或犯意
    聯絡，惟被告對於金融帳戶交付他人使用，可能遭持以從事
    詐欺取財犯罪之用，有所預見，且果真被利用作為詐欺取財
    之轉帳帳戶，又不違背被告之本意，足認被告有以提供帳戶
    予他人，幫助他人犯詐欺取財罪之未必故意甚明。綜上所述
    ，被告幫助詐欺集團成員遂行對被害人甲○○、丁○○、丙○○詐欺之犯行明確，應依法論科。
三、(一)按「行為後法律有變更者，適用行為時之法律，但行為後
    之法律有利於行為人者，適用最有利於行為人之法律」，為
    修正後刑法第2 條第1 項定有明文，故新法第2 條第1 項之
    規定，係規範行為後法律變更所生新舊法律比較適用之準據
    法，於新法施行後，應適用新法第2 條第1 項之規定，為「
    從舊從輕」之比較（最高法院95年度第8 次刑事庭會議決議
    可資參照）。被告乙○○行為後，關於刑法第339 條第1 項
    之罪，其法定罰金刑最低度部分，由修正前刑法第33條第5
    款規定為銀元1 元以上，依罰金罰鍰提高標準條例第1 條前
    段提高為10倍（提高後折算為新臺幣30元），修正後刑法第
    33 條 第5 款則修正為新臺幣1000元以上，以百元計算；被
    告行為後，刑法第41條第1 項業於94年1 月7 日修正為「犯
    最重本刑為五年以下有期徒刑以下之刑之罪，而受六個月以
    下有期徒刑或拘役之宣告者，得以新臺幣一千元、二千元或
    三千元折算一日，易科罰金。但確因不執行所宣告之刑，難
    收矯正之效，或難以維持法秩序者，不在此限。」，於94年
    2 月2 日公布，95年7 月1 日生效，且罰金罰鍰提高標準條
    例第2 條業已於95年4 月28日修正刪除，並於95年7 月1 日
    生效，其修正之結果已將修正前之銀元100 元、200 元、30
    0 元修正為新臺幣1000元、2000元、3000元，此項修正亦屬
    科刑規範事項之變更。經綜合比較修正前、後刑法論罪科刑
    之相關規定（易科罰金部分單獨比較之），修正後之刑法並
    無較有利於被告之處，仍應以修正前之刑法為論罪科刑之依
    據，而關於易科罰金之折算標準，則應適用修正前之刑法第
    41條第1 項前段、修正前罰金罰鍰提高標準條例第2 條規定
    諭知易科罰金之折算標準。
  (二)又被告行為後，刑法施行法於95年6 月14日增訂第1 條之1
    規定「中華民國九十四年一月七日刑法修正施行後，刑法分
    則編所定罰金之貨幣單位為新臺幣。九十四年一月七日刑法
    修正時，刑法分則編未修正之條文定有罰金者，自九十四年
    一月七日刑法修正施行後，就其所定數額提高為三十倍。但
    七十二年六月二十六日至九十四年一月七日新增或修正之條
    文，就其所定數額提高為三倍。」，於95年7 月1 日生效施
    行，刑法第339 條第1 項之罪定有罰金刑，但未於94年1 月
    7 日修正，自應於95年7 月1 日刑法修正施行後，就其所定
    數額提高30倍，與被告行為時之罰金罰鍰提高標準條例第1
    條前段、現行法規所定貨幣單位折算新臺幣標準第2 條之折
    算結果相較，罰金刑貨幣單位雖有「銀元」、「新臺幣」之
    更異，惟適用結果之罰金額度則無二致，並無利或不利之變
    更，自不生新舊法之比較問題，應逕行適用刑法施行法第1
    條之1 規定（臺灣高等法院暨所屬法院95年法律座談會刑事
    類提案第16號內容可資參照）；而被告行為後，刑法第30條
    於95年7 月1 日修正施行後，修正文字為「幫助他人實行犯
    罪行為者，為幫助犯。雖他人不知幫助之情者，亦同。幫助
    犯之處罰，得按正犯之刑減輕之。」，亦僅係文字修正，不
    生利或不利之變更，而想像競合犯認新法第55條但書係科刑
    之限制，為法理之明文化，非屬法律之變更，均無新舊法比
    較問題，應適用裁判時之法律（最高法院95年第21次刑事庭
    會議決議可資參照），附此敘明。
四、按幫助犯之成立，主觀上行為人須有幫助故意，客觀上須有
    幫助行為，意即需對於犯罪與正犯有共同之認識，而以幫助
    之意思，對於正犯資以助力，而未參與實施犯罪之行為者而
    言（參照最高法院75年度臺上字第1509號、88年度臺上字第
    1270號判決意旨）。核被告乙○○將其申辦之金融機構帳戶
    存摺、提款卡、密碼提供予真實姓名、年籍不詳之成年人，
    供其所屬犯罪集團成員向被害人甲○○、丁○○、丙○○詐
    騙金錢既遂，被告顯係基於幫助他人詐欺財物之犯意，且所
    為提供金融機構存摺、金融卡、密碼予他人之行為，亦屬刑
    法詐欺罪構成要件以外之行為，被告以幫助他人詐欺之意思
    而參與犯罪構成要件以外之行為，係犯95年7 月1 日修正施
    行後刑法第30條第1 項前段、刑法第339 條第1 項之幫助詐
    欺罪，並依修正施行後刑法第30條第2 項之規定減輕其刑。
    按連續幫助與幫助連續原屬有別，如基於概括犯意，多次幫
    助他人犯罪，為連續幫助；如以一幫助行為，幫助他人連續
    犯罪，則為幫助連續，就幫助犯言，僅有1 次之犯罪行為（
    最高法院86年度臺上字第5680號判決意旨參照），本件被告
    雖幫助詐欺集團先後3 次詐欺取財既遂，然因被告僅有1 次
    提供存摺、提款卡及密碼之幫助行為，依上述說明，應僅成
    立一幫助詐欺行為。被告以一幫助詐欺犯行，同時侵害被害
    人甲○○、丁○○、丙○○等人之財產法益，為想像競合犯
    ，應從一重論以幫助詐欺取財罪處斷。被告提供復華商業銀
    行帳戶資料供詐欺集團成員用作被害人丁○○、丙○○匯款
    帳戶部分，雖未據公訴人起訴，然此部分係與被告提供復華
    商業銀行帳戶資料供詐欺集團成員用作被害人甲○○匯款帳
    戶部分，係想像競合犯之裁判上一罪關係，應為起訴效力所
    及，本院自應併予審究。爰審酌被告任意提供帳戶予他人使
    用，造成犯罪偵查困難，幕後犯罪人得以逍遙法外，致使此
    類犯罪手法層出不窮，嚴重危害交易秩序與社會治安，及其
    平日素行、智識程度，犯後否認犯罪之犯後態度，惟並未獲
    得報酬等一切情狀，量處如主文所示之刑。又中華民國96年
    罪犯減刑條例於96年7 月16日施行，被告於96年4 月24日以
    前犯幫助詐欺罪，所受宣告之刑未逾有期徒刑1 年6 月，又
    無不得減刑之情形（被告於96年2 月27日經臺灣桃園地方法
    院檢察署通緝，於96年4 月10日為警查獲，又於97年3 月14
    日經本院通緝，於97年5 月26日為警查獲，並無該條例第5
    條不得減刑之情形），應依該條例第2 條第1 項第3 款減其
    刑期2 分之1 ，並依修正前刑法第41條第1 項前段諭知易科
    罰金之折算標準。末查，被告申辦之復華商業銀行平鎮分行
    帳戶存摺、提款卡，雖係被告提供充為幫助該詐欺集團行騙
    所用，惟該存摺、提款卡均未扣案，且依一般金融機構與客
    戶之契約，提款卡、存摺係由金融機構提供予客戶使用，於
    客戶結清帳戶時，存摺由金融機構於該存摺註記作廢後客戶
    始得留存等情觀之，上開所申辦之金融機構存摺、提款卡之
    所有權應仍屬金融機構所有，故不予宣告沒收，附此敘明。
據上論斷，應依刑事訴訟法299 條第1 項前段，修正施行後刑法
第2 條第1 項前段、刑法第339 條第1 項、修正施行後第30條第
1 項前段、第2 項、第55條、修正施行前刑法第41條第1 項前段
，刑法施行法第1 條之1 第1 項、第2 項前段，修正前罰金罰鍰
提高標準條例第2 條，中華民國96年罪犯減刑條例第2 條第1 項
第3 款、第7 條、第9 條，判決如主文。
本案經檢察官徐文豪到庭執行職務。
中    華    民    國    97    年    8     月    8     日
                  臺灣桃園地方法院刑事第四庭
                      審判長法  官    黃斯偉
                            法  官    張淑華
                            法  官    蘇昭蓉
以上正本證明與原本無異。
如不服本判決，應於判決送達後10日內向本院提出上訴狀（應附
繕本），其未敘述上訴理由者，應於上訴期間屆滿後20日內補提
理由書狀於本院，上訴於臺灣高等法院。
                            書記官    黃俊燁
中    華    民    國    97    年    8     月    8     日
附錄法條：刑法第339條
中華民國刑法第339條（普通詐欺罪）
意圖為自己或第三人不法之所有，以詐術使人將本人或第三人之
物交付者，處5 年以下有期徒刑、拘役或科或併科1 千元以下罰
金。
以前項方法得財產上不法之利益或使第三人得之者，亦同。
前二項之未遂犯罰之。


司法院資訊處製作；財團法人民間司法改革基金會備份。
